ACORDAO-COMPLETO-2579642

ACÓRDÃO 1818/2023 ATA 5/2023 - PRIMEIRA CÂMARA

VISTOS, relatados e discutidos estes autos de atos de concessão de pensões militares emitidos pelo Comando da Marinha.
ACORDAM os Ministros do Tribunal de Contas da União, reunidos em sessão da Primeira Câmara, ante as razões expostas pelo Relator, com fundamento nos artigos 1º, inciso V, e 39, inciso II, da Lei 8.443/1992, c/c os artigos 17, inciso III, 260 e 262 do Regimento Interno do TCU, em:
9.1. considerar legais os atos de concessão das pensões militares instituídas por Lourival Renato de Albuquerque Silva, Amós Correa Barbosa, Jose Fernandes de Macedo e Edson Ruy Nahas, concedendo-lhes registro;
9.2. considerar ilegal o ato de concessão da pensão militar instituída por Luiz Xavier de Almeida, negando-lhe registro;
9.3. dispensar a devolução dos valores indevidamente recebidos até a data da ciência desta deliberação, com fulcro no Enunciado 106 da Súmula da Jurisprudência do TCU;
9.4. determinar ao Comando da Marinha, sob pena de responsabilidade solidária da autoridade administrativa omissa, que:
9.4.1. faça cessar os pagamentos decorrentes do ato impugnado e comunique as providências adotadas ao TCU, no prazo de trinta dias, nos termos do art. 262, caput, do Regimento Interno do TCU e do art. 8º, caput, da Resolução-TCU 206/2007;
9.4.2. comprove ao Tribunal, no prazo de sessenta dias, a ciência do teor desta deliberação pelas interessadas, nos termos do art. 4º, § 3º, da Resolução-TCU 170/2004, alertando-as de que o efeito suspensivo proveniente de eventual interposição de recurso junto ao TCU não as exime da devolução dos valores indevidamente percebidos após a notificação, caso o recurso não seja provido;
9.4.3. esclareça a beneficiária Maria Eva Rocha sobre o direito de opção pelos benefícios legalmente acumuláveis, desde que atendido o prescrito no art. 29 da Lei 3.765/1960;
9.4.4. emita novo ato de pensão, livre das irregularidades apontadas, e submeta-o ao TCU no prazo de sessenta dias, nos termos do art. 262, § 2º, do Regimento Interno do TCU e do art. 19, § 3º, da Instrução Normativa-TCU 78/2018.

Atos de pensão militar.

Primeira Câmara

Comando da Marinha.

3. Interessados/Responsáveis:
3.1. Interessados: Debora Barboza da Silva (XXX.175.977-XX); Joselia Maria da Costa Macedo (XXX.186.844-XX); Maria Eva Rocha (XXX.333.337-XX); Valda Silva Nogueira (XXX.835.307-XX); Valdete Silva Reis (XXX.232.767-XX); Valeska Nahas Guimaraes (XXX.317.909-XX); Valkiria Nahas Avila (XXX.623.989-XX); Valrine Silva Bastos (XXX.180.207-XX).

13.1. Ministros presentes: Benjamin Zymler (na Presidência), Walton Alencar Rodrigues (Relator) e Jhonatan de Jesus.
13.2. Ministro-Substituto convocado: Augusto Sherman Cavalcanti.
13.3. Ministro-Substituto presente: Weder de Oliveira.

WALTON ALENCAR RODRIGUES

Adoto, como relatório, o parecer emitido pelo Ministério Público de Contas, representado pela Procuradora-Geral Cristina Machado da Costa e Silva (peça 12) :
	"Versam os autos sobre processo consolidado com pensões militares deferidas pelo Serviço de Inativos e Pensionistas da Marinha - SIPM.
2.	Por intermédio dos pareceres uniformes acostados às peças n.ºs 9 e 10, a Secretaria de Fiscalização de Integridade de Atos e Pagamentos de Pessoal e de Benefícios Sociais - Sefip - opina pela legalidade e registro das concessões.
3.	Em consulta aos sistemas internos, identificamos que a pensionista Maria Eva Rocha, companheira do militar Luiz Xavier de Almeida (peça n.º 5) , detém dois benefícios previdenciários pagos pelo INSS, uma pensão por morte e uma aposentadoria por idade, além da pensão militar ora em exame (peça n.º 11) .
4.	A acumulação em comento esbarra na disposição contida no artigo 29 da Lei n.º 3.765/1960, em sua redação original, segundo o qual:
"Art 29. É permitida a acumulação:
a) de duas pensões militares;
b) de uma pensão militar com proventos de disponibilidade, reforma, vencimentos, aposentadoria ou pensão proveniente de um único cargo civil".
5.	O benefício de peça n.º 5 está irregular, razão pela qual opinamos pela ilegalidade e negativa de registro da concessão.
6.	Caberá ao órgão militar convocar a pensionista para que manifeste opção pela percepção de apenas dois benefícios, devendo ser encaminhado novo ato à consideração do Tribunal.
7.	Em relação aos demais atos, acolhemos a proposta de legalidade e registro.
8.	Ante todo o exposto, esta representante do Ministério Público de Contas manifesta-se parcialmente de acordo com a proposição firmada pela Sefip às peças n.ºs 9 e 10 e propõe ao Tribunal que:
	8.1. considere ilegal e negue registro ao ato de pensão militar de peça n.º 5, uma vez que a pensionista Maria Eva Rocha, companheira do militar Luiz Xavier de Almeida, detém outros dois benefícios previdenciários a cargo do INSS (evidências de peça n.º 11) , além da pensão militar ora em exame, em desconformidade com o disposto no artigo 29 da Lei n.º 3.765/1960, dispensando-se o ressarcimento das importâncias indevidamente recebidas de boa-fé pela beneficiária, a teor do que dispõe a Súmula TCU n.º 106;
	8.2. determine ao Serviço de Inativos e Pensionistas da Marinha que, no prazo máximo de 30 (trinta) dias:
	8.2.1. convoque a pensionista Maria Eva Rocha (CPF n.º XXX.333.337-XX) para que, no prazo máximo de 15 (quinze) dias, manifeste opção entre a pensão militar ora recebida e apenas um dos benefícios previdenciários apontados na pesquisa de peça n.ºs 11, devendo o órgão de pessoal promover a suspensão do pagamento à interessada em caso de não manifestação no prazo informado;
	8.2.2. encaminhe novo ato à consideração da Corte de Contas, por intermédio do sistema e-Pessoal, informando no formulário a decisão tomada pela interessada após as providências tomadas;
	8.3. considere legais e ordene o registro dos demais atos constantes dos presentes autos."

não há.

Procuradora-Geral Cristina Machado da Costa e Silva.

PENSÕES MILITARES. COMANDO DA MARINHA. ILEGALIDADE DE UM ATO. ACUMULAÇÃO INDEVIDA DE BENEFÍCIOS. NEGATIVA DE REGISTRO. DETERMINAÇÕES. LEGALIDADE E REGISTRO DOS DEMAIS ATOS.

PENSÃO MILITAR (PMIL)

Unidade de Auditoria Especializada em Pessoal (AudPessoal).

Trata-se de cinco atos de pensões militares emitidos pelo Comando da Marinha, submetidos à apreciação deste Tribunal para fins de registro.
A unidade técnica propõe a legalidade e o correspondente registro dos atos ora em análise. 
O Parquet diverge quanto ao ato relativo ao instituidor Luiz Xavier de Almeida (peça 5) , por ter identificado que a respectiva beneficiária recebe dois benefícios previdenciários pagos pelo INSS (uma pensão por morte e uma aposentadoria por idade) , além da pensão militar em exame, propondo, assim, a ilegalidade e a recusa do registro desse ato.
Anuo ao encaminhamento proposto pelo Ministério Público de Contas, acolhendo as conclusões de seu parecer como razões de decidir.
Como bem evidenciou o MP/TCU, a beneficiária Maria Eva Rocha percebe, além da pensão militar instituída por seu companheiro, uma aposentadoria e outra pensão, ambas pagas pelo INSS (peça 11) . Essa situação afronta o art. 29 da Lei 3.765/1960, que permite acumulação de uma pensão militar com proventos de disponibilidade, reforma, vencimentos ou aposentadoria ou com uma pensão de outro regime.
Por esse motivo, o ato de pensão militar instituído por Luiz Xavier de Almeida em favor de Maria Eva Rocha deve ser julgado ilegal, com a negativa de seu registro.
Em razão do volume expressivo de solicitações de prorrogação de prazo que vêm sendo apresentadas pelos órgãos de origem, em razão da sobrecarga de trabalho gerada pela necessidade de migração de atos do sistema Sisac para o e-Pessoal, de forma a evitar pedidos nesse sentido, promovo desde já a dilação dos prazos para implementação das determinações expedidas na presente deliberação, de caráter improrrogável neste caso.
Quanto aos demais atos, devem ser considerados legais e registrados, conforme previsto nos artigos 1º, inciso V, e 39, inciso II, da Lei 8.443/1992 e no artigo 260, § 1º, do Regimento Interno do TCU. 
Registro que os atos em exame deram entrada neste Tribunal há menos de cinco anos.
Ante o exposto, voto por que o Tribunal acolha a minuta de Acórdão que submeto à deliberação deste Colegiado.
TCU, Sala das Sessões, em 14 de março de 2023.
WALTON ALENCAR RODRIGUES 
Relator